【裁判字號】    98,訴,117
【裁判日期】    990316
【裁判案由】    確認通行權存在等
【裁判全文】
臺灣苗栗地方法院民事判決               98年度訴字第117號
原      告  戊○○○
訴訟代理人  廖宜祥律師
複代理人    丁○○
被      告  乙○○
訴訟代理人  邱炎浚律師
上列當事人間請求確認通行權存在等事件，本院於民國99年3 月
2 日言詞辯論終結，判決如下：
    主  文
確認原告就被告所有坐落苗栗縣頭份鎮○○段山下小段四四六之
一地號土地內如附圖所示A 方案（藍色）、寬三公尺、面積四八
點四二平方公尺土地有通行權存在。
原告其餘之訴駁回。
訴訟費用由原告負擔三分之二，餘由被告負擔。
    事實與理由
壹、程序方面：
一、按訴狀送達後，原告不得將原訴變更或追加他訴，但擴張或
    減縮應受判決事項之聲明者，不在此限。民事訴訟法第255
    條第1 項第3 款定有明文。原告起訴時，訴之聲明原為：「
    (一)確認原告就被告所有坐落苗栗縣頭份鎮○○段山下小段44
    6 之1 地號土地如起訴狀附圖一黃色部分有通行權存在。(二)
    被告應將坐落苗栗縣頭份鎮○○段山下小段446 之1 地號土
    地上如起訴狀附圖二紅色部分之地上物拆除。(三)被告應容忍
    原告於被告所有苗栗縣頭份鎮○○段山下小段446 之1 地號
    土地上、下，如起訴狀附圖一黃色部分所示為安設電線、電
    話線、水管、液化氣管及接通電力、通信、自來水、液化氣
    等行為。」嗣於民國99年3 月2 日言詞辯論期日捨棄上開聲
    明第3 項之請求，核屬減縮應受判決事項之聲明，揆諸前開
    規定，自應准許。
二、次按確認法律關係之訴，非原告有即受確認判決之法律上利
    益者，不得提起之，民事訴訟法第247 條第1 項前段定有明
    文。所謂即受確認判決之法律上利益，係指法律關係之存否
    不明確，原告主觀上認其在法律上之地位有不安之狀態存在
    ，且此種不安之狀態，能以確認判決將之除去者而言（最高
    法院52年台上字第1240號判例要旨參照）。本件原告主張對
    被告所有苗栗縣頭份鎮○○段山下小段446 之1 地號土地如
    苗栗縣頭份地政事務所（下稱頭份地政）98年10月9 日土地
    複丈成果圖（下稱附圖）所示B 方案面積81.72 平方公尺土
    地有袋地通行權存在，為被告所否認，抗辯原告亦可經由周
    圍空地對外通行，則原告就被告所有上開土地是否有袋地通
    行權存在，於兩造間即屬不明確，致原告私法上之地位有受
    侵害之危險，且此項不明確得以確認判決予以排除。是原告
    提起本件訴訟確認通行權存在，應認有即受確認判決之法律
    上利益，合先敘明。
貳、實體方面：
一、原告主張：
  (一)原告所有坐落苗栗縣頭份鎮○○段山下小段446 之4 、446
    之12地號土地、被告所有同段446 之1 地號土地（下稱系爭
    446 之4 、446 之12、446 之1 地號土地），原為同一筆土
    地，分割前地號為苗栗縣頭份鎮○○段山下小段446 之1 地
    號，為訴外人江水生所有，後歷經數次分割、合併，由兩造
    各自取得上開土地所有權。茲因原告所有系爭446 之4 、44
    6 之12地號土地係由一筆土地輾轉分割，致與公路無適宜之
    聯絡而形成袋地，依民法第789 條規定及最高法院89年度台
    上字第756 號、88年度台上字第2946號判決意旨，原告僅能
    通行被告所有系爭446 之1 地號土地對外聯絡公路。又原告
    所有系爭446 之4 、446 之12地號土地經苗栗縣政府依都市
    計畫法劃分為農業區之建地目，得申請興建合法建物，原告
    擬於該2 筆土地上建築房屋。惟因建築基地無面臨道路，需
    以私設通路連接建築線，系爭446 之4 、446 之12地號土地
    面積各將近50坪，沒有理由蓋成一棟，考量446 之4 地號土
    地之利用，以446 之4 地號土地連接建築線之私設通路長度
    逾20公尺，按建築技術規則規定，私設通路之寬度需達5 公
    尺，方能申請建造執照。又依最高法院87年度台上字第2247
    號判決意旨，袋地為建地時，倘准許通行之土地，不敷袋地
    建築之基本要求，尚不能謂已使袋地能為通常之使用。原告
    主張私設通路之寬度應有5 公尺，並非恣意請求。至446 之
    4 、446 之12地號2 筆土地如何整合，與通行範圍係屬二事
    。
  (二)被告曾書立同意書，同意原告對外通行道路之寬度為4 公尺
    ，惟依法令規定，私設通路長度超過20公尺者，寬度需為5
    公尺，同意書約定之通行寬度不足，仍無法申請建築執照，
    原告始提起本件訴訟。再者，訴外人江成海於83年以446 之
    1 、446 之11地號土地向苗栗縣政府申請興建「江成海住宅
    增建工程」所提出之設計圖，亦明確計算出該私設道路之寬
    度為5 公尺，經苗栗縣政府核准在案。現今系爭446 之1 地
    號土地上如附圖所示B 案編號B 部分面積81.72 平方公尺土
    地，原為446 之10地號土地，本即為446 之4 、446 之12地
    號土地對外通行之路徑，不因嗣後併入446 之1 地號土地，
    而影響原告之通行權，且原告得主張該私設道路之寬度需為
    5 公尺。又原告得主張通行權之內容，應包含供役地所有人
    嗣後惡意建築之工作物或地上物拆除。被告違背法令與協議
    書之約定，於附圖所示B 案編號C 部分面積9.66平方公尺土
    地上搭建違章建築，為此請求被告將上述妨礙原告通行之地
    上物拆除。並聲明：1.確認原告就被告所有坐落苗栗縣頭份
    鎮○○段山下小段446 之1 地號土地上如附圖所示B 案編號
    B 部分面積81.72 平方公尺土地有通行權存在。2.被告應將
    苗栗縣頭份鎮○○段山下小段446 之1 地號土地上如附圖所
    示B 案編號C 部分面積9.66平方公尺土地之地上物拆除。
二、被告則辯以：
  (一)按民法第789 條第1 項所稱土地不通公路之土地所有人，係
    指土地一部直接為讓與或分割之人而言。倘讓與或分割當時
    無此情事，經輾轉讓與第三人後始生此情事，則無該規定之
    適用。本件兩造所有土地，於74年間即已分割，分割後各宗
    土地多次移轉與不同之人，原告於83年自非土地分割原地主
    之前手取得其所有土地，被告於87年6 月間亦向非土地分割
    原地主之前手即訴外人甲○○購入系爭446 之1 地號土地，
    兩造均非直接發生分割或讓與行為之人，是原告所有系爭44
    6 之4 、446 之12地號土地果與公路無適宜聯絡，亦無主張
    民法第789 條之餘地。此外，原告為系爭數筆土地分割前原
    地主江水生之繼承人，分割時即應考慮各筆土地之對外通行
    及使用性，卻因其疏未注意，而致系爭446 之4 、446 之12
    地號土地成為袋地。被告購入系爭446 之1 地號土地時，對
    於該地與鄰地是否由同筆土地分割而來，或前手與鄰地所有
    權人間曾有何通行權協議俱不知悉，亦未曾與原告或原告之
    前手訂立協議書，純屬善意第三人，不應由被告承受原告任
    意行為造成之不利益。況被告取得系爭446 之1 地號土地當
    時，地上已有同段270 建號建物，建物旁已留有寬3 米通道
    同意供原告出入，汽車及中型貨車亦得通行，該寬3 公尺即
    如附圖A 方案之通道，已足敷原告往來通行使用，被告亦同
    意以附圖A 方案3 公尺寬之範圍，供原告通行。
  (二)至原告雖主張其欲在系爭446 之4 、446 之12地號土地上興
    建房屋，需有5 米寬度之私設道路連接建築線，始能申請建
    照云云。惟按袋地通行權之行使，限於供袋地所有人得依通
    常情形使用袋地，且對鄰地損害最少限度內之通行而已，目
    的在於平衡土地相鄰關係，使袋地不致因欠缺對外通路而完
    全喪失利用價值，鄰地所有人並無令袋地獲得最大經濟效益
    或符合建築法令規定，而使鄰地無限度承受袋地通行之義務
    。再者，土地之使用方式非僅蓋屋一途，依苗栗縣政府之回
    函內容，在原告就建築基地完成規劃設計前，無法判定私設
    通路之寬度。故原告應選擇將系爭446 之4 、446 之12地號
    土地與毗鄰446 之7 、446 之8 地號土地作整體利用，而不
    應拆成數筆土地，各自單獨建屋，或將建物出入口設計在離
    建築線最遠處，再要求被告需配合提供5 米寬道路供其申請
    建造執照，如此等同鄰地所有人權益將受原告任意行為所影
    響。況倘依原告所請，除需拆除被告房屋外，因通道使用面
    積過廣，亦將影響被告剩餘土地之利用價值，原告不啻將其
    土地價值之增加，建基在被告土地甚鉅之損失上，有違公允
    。是原告以前開理由主張就被告所有系爭446 之1 地號土地
    上如附圖所示B 案編號B 部分土地，寬度約5 公尺之通道有
    通行權，並無理由。
  (三)又原告所有系爭446 之4 、446 之12地號土地皆為空地，非
    不可經由北側同段420 之2 、420 地號土地通行至公路，且
    該2 筆土地亦為空地，無需拆除任何地上物，顯較通行被告
    之土地便捷，肇致之損害更小。原告復未提出其他請求依據
    ，說明何以使用被告之土地對外通行屬損害最輕微之選擇，
    以符合袋地通行權之要件，則原告據此請求拆除附圖所示B
    案編號C 部分之地上物，自屬無據。綜上，原告主張就被告
    所有系爭446 之1 地號土地上如附圖所示方案B 中編號B 部
    分面積81.72 平方公尺土地有通行權存在，並請求被告拆除
    編號C 部分面積9.66平方公尺土地之地上物，均無理由等語
    。並聲明：原告之訴駁回。
三、本件為行集中審理，協同兩造協議簡化不爭執及爭執事項如
    下：
  (一)不爭執事項：
    1.系爭446 之4 、446 之12、446 之7 、446 之8 地號土地
      為原告所有土地，目前與公路無適宜之聯絡。
    2.系爭446 之1 地號土地為被告所有，與上開原告所有系爭
      土地原為同一筆土地。
    3.自系爭446 之1 地號土地東側農路至系爭446 之12地號土
      地之距離為17.7公尺。
    4.自系爭446 之1 地號土地東側農路至系爭446 之4 地號土
      地之距離逾20公尺。
    5.建物主要出入口或共同出入口至建築線長度未超過20公尺
      者，其私設通路寬度3公尺即可申請建物建造執照。
    6.系爭446 之4 、446 之12地號土地合併申請建築，私設通
      路寬3 公尺即可申請建造執照。
    7.被告同意以附圖A 方案，寬3 公尺，面積48.42 平方公尺
      之範圍供原告通行。
  (二)爭執事項：
    原告依民法第787 條第1 項、第2 項、第789 條第1 項主張
    通行被告所有系爭446 之1 地號土地之寬度應為5 公尺，有
    無理由？
四、本件兩造所爭執者厥為，原告主張通行被告所有系爭446 之
    1 地號土地有無理由？原告通行被告所有系爭446 之1 地號
    土地，應以何通行方案損害最小？經查：
  (一)兩造所有土地原為同一筆土地所分割，有民法第789 條第1
    項之適用：
    1.按土地因與公路無適宜之聯絡，致不能為通常使用者，除
      因土地所有人之任意行為所生者外，土地所有人得通行周
      圍地以至公路；前項情形，有通行權人應於通行必要範圍
      內，擇其周圍地損害最少之處所及方法為之。又因土地一
      部之讓與或分割，而與公路無適宜之聯絡，致不能為通常
      使用者，土地之所有人因至公路，僅得通行受讓人或讓與
      人或他分割人之所有地，民法第787 條第1 項、第2 項前
      段、第789 條第1 項前段分別定有明文。原告主張系爭44
      6 之4 、446 之12、446 之1 地號等3 筆土地，原為同筆
      土地，分割後原告所有446 之4 、446 之12地號土地與公
      路無適宜之聯絡等情，為被告所不爭執，並經本院會同頭
      份地政人員及兩造至現場履勘屬實。原告依民法第787 條
      第1 項、第789 條第1 項之規定，主張通行被告所有系爭
      446 之1 地號土地對外聯絡，應屬可採。
    2.被告抗辯兩造非直接發生分割或讓與行為之人，本件無民
      法第789 條第1 項之適用。惟民法第789 條第1 項規定之
      旨趣，乃在於土地所有人為土地一部之讓與或分割時，對
      於不能與公路適宜聯絡之情形，當為其所預見，而得事先
      為合理之解決。是土地所有人將土地之部分或分割成數筆
      ，同時或先後讓與數人時，亦有前揭規定之適用，並不以
      不通公路土地所有人與受讓人或讓與人或他分割人直接間
      就土地一部為讓與或分割結果，而有不通公路土地之情形
      為限；且民法第789 條第1 項鄰地通行權係為土地利用之
      社會經濟目的，所賦予土地所有人之法律上當然負擔，原
      具有準物權之請求權性質，不因嗣後之土地輾轉讓與，而
      得使原有通行權消滅（最高法院86年度台上字第2725號、
      83年度台上字第2239號判決要旨參照）。是被告抗辯本件
      無民法第789 條第1 項之適用，原告應行經他人之土地對
      外通行，尚無足採。況被告亦同意如附圖所示A 方案3 公
      尺寬通路供原告對外通行使用（見不爭執事項7.），併此
      敘明。
  (二)何通行方案可使袋地為通常使用，且對鄰地損害最少：
    1.按袋地通行權，非以袋地與公路有聯絡為已足，尚須使其
      能為通常之使用。而是否為通常使用所必要，除須斟酌土
      地之位置、地勢及面積外，尚應考量其用途。故袋地為建
      地時，倘准許通行之土地，不敷袋地建築之基本要求，自
      不能謂已使袋地能為通常之使用；通行鄰地之目的既在使
      袋地得為通常之使用，是於袋地為建地時，即須將其建築
      需要列入考量；若准許通行之土地，不足敷袋地建築之基
      本需求，尚不能謂已使為建地之袋地為通常之使用（最高
      法院87年度台上字第2247號判決、85年度台上字第3141號
      判決意旨參照）。
    2.原告主張其所有446 之4 、446 之12地號土地為農業區之
      建地，可供建築使用，業據其提出土地登記謄本在卷可按
      （見卷第15、16頁），堪信為真實。是為使系爭446 之4
      、44 6之12地號土地能為通常之使用，自應考慮其能否供
      建築之用。
    3.按建築基地與建築線接連部分之最小寬度，以私設通路連
      接建築線者，其寬度不得小於建築技術規則所定私設通路
      之最小寬度，苗栗縣建築管理自治條例第10條第3 款定有
      明文。次按「私設通路」係指基地內建築物之主要出入口
      或共同出入口（共用樓梯出入口）至建築線間之通路。基
      地內私設通路長度在10公尺以上未滿20公尺者，寬度不得
      小於3 公尺；私設通路長度大於20公尺者，寬度不得小於
      5 公尺。通路長度，自建築線起算計量至建築物最遠一處
      之出入口或共同入口。建築技術規則設計施工編第1 條第
      38項、第2 條第1 項第2 款、第3 款、第2 項分別定有明
      文。查原告所有系爭446 之4 、446 之12地號土地現雖為
      2 筆土地，然均為原告所有，且原同屬1 筆土地，經分割
      成數筆土地後，再經分割、合併成為目前之2 筆土地，故
      系爭446 之4 、446 之12地號土地，原告可任意合併為1
      筆土地或分割成數筆土地，是系爭446 之4 、446 之12地
      號土地雖為2 筆土地，但並非必須分開建屋使用。而系爭
      446 之4 、446 之12地號土地可合併建築，其私設通道之
      長度並未超過20公尺，私設通道寬度以3 公尺即可申請建
      造執照等情，為兩造所不爭執（見不爭執事項6.），並據
      苗栗縣政府工商發展處建築管理及國宅技士即證人丙○○
      證稱：446 之4 、446 之12這二筆土地相鄰可合成一宗土
      地申請建築，可以合起來申請一個建造執照，私設通路寬
      3 公尺，即可申請到建造執照等語（見卷第182 頁）。又
      系爭446 之4 、446 之12地號土地為農業區，建築線指定
      位於系爭446 之1 地號土地距毗鄰道路中心線3 公尺處，
      有建築線指示（定）申請圖1 份在卷可佐（見卷第132 頁
      ），而446 之4 地號土地至446 之1 地號土地毗鄰道路邊
      緣之距離，經頭份地政測量人員於現場測量為17.7公尺，
      道路寬為3.55公尺，有現場履勘筆錄、頭份地政98年6 月
      11日複丈成果圖在卷可佐（見卷第82、96頁），故446 之
      12地號土地至上開指定建築線（距離道路中心線3 公尺）
      之距離應小於17.7公尺，若將建物主要出入口或共同出入
      口設於最靠近446 之1 地號土地之位置，該出入口距離建
      築線之長度自不會超過20公尺，依上開建築技術規則設計
      施工編第2 條第2 款之規定，私設通路長度未超過20公尺
      ，其寬度為3 公尺即可，附圖A 方案寬度3 公尺，足供系
      爭446 之4 、446 之12地號土地合併申請建築使用，已符
      合上開2 筆土地建築之最基本需求。又原告通行系爭446
      之1 地號土地，係連接至系爭446 之1 地號土地前方道路
      ，該道路經現場測量寬度僅3.55公尺，故通行被告所有系
      爭446 之1 地號土地部分，如附圖A 方案3 公尺寬，已足
      供原告通行及建築之用，且對相鄰土地即446 之1 地號土
      地損害最小，當屬可採。
    4.至原告主張系爭446 之4 、446 之12地號土地，面積分別
      為157 、158 平方公尺，合計315 平方公尺，沒有理由要
      求原告合併建屋，其計畫在上開2 筆土地各別建屋，系爭
      446 之4 地號土地至建築線距離超過20公尺，私設通道寬
      度需5 公尺，該筆446 之4 地號土地始可單獨建築建物等
      語。查446 之4 地號土地至建築線之距離固超過20公尺，
      然446 之4 與446 之12地號土地原為同一筆土地，446 之
      12地號土地係自446 之4 地號土地分割出，有土地登記本
      謄在卷可佐（見卷第15、16頁），故系爭446 之4 與446
      之12地號土地原僅為1 筆土地，且至建築線之距離未超過
      20公尺，係分割後446 之4 地號土地至建築線之距離始超
      過20公尺，原告通行被告土地之範圍，不應因土地分割為
      數筆而增加通行範圍。另原告所有系爭2 筆土地合計雖為
      315 平方公尺，然被告所有之446 之1 地號土地面積達39
      0 平方公尺，僅興建一棟房屋（見卷第82、86頁），且原
      告所有系爭2 筆土地使用分區為農業區，依都市計畫法臺
      灣省施行細則第30條之規定農業區土地之建蔽率不得大於
      60﹪，原告系爭2 筆土地實際可建屋之面積為189 平方公
      尺，原告所稱其所有系爭2 筆土地，無理由僅興建一棟建
      物等語，亦非可採。另原告主張通行範圍應使其可於毗鄰
      之446 之4 與446 之12地號土地各建1 棟房屋，然此係對
      所有土地為「最具強度利用」之情形，而鄰地通行權之規
      定，為鄰地所有權之擴張，本質上係侵害供通行土地之利
      用，鄰地通行權之主要目的既在解決與公路無適宜聯絡土
      地之通行問題，縱因鄰地係建地，只要使鄰地之建地能達
      通常使用即可，斷不可僅為使自身土地發揮最大經濟效益
      ，而要求供通行土地負擔更大之通行範圍，蓋被告所有44
      6 之1 地號土地供原告土地通行之用，亦足以減損446 之
      1 地號土地之經濟利用價值。原告主張附圖B 方案使用面
      積為81.72 平方公尺，而附圖A 方案使用面積僅48.42 平
      方公尺，B 方案較A 方案使用面積多出33.3平方公尺，B
      方案對被告所有446 之1 地號土地利用之影響甚鉅。況原
      告所引最高法院85年度台上字第3141號判決要旨亦係指達
      建地之「基本需求」即可，而非指需達建築之「最大效用
      」。是以原告所稱其所有系爭2 筆土地合計面積315 平方
      公尺，被告有滿足原告於446 之4 地號土地單獨興建一棟
      建物使用之義務，核非可取。
    5.另原告主張被告曾同意提供系爭446 之1 地號土地上4 公
      尺寬通道與原告通行，惟為被告所否認，且否認原告所稱
      協議書之真正，原告就此有利於己之事實，復未能舉證證
      明，原告此部分主張，自不足採。
  (三)本院認如附圖所示A 方案之通行範圍及位置，應為對周圍地
    損害最少之處所及方法，已如前述。附圖B 案編號C 部分面
    積9.66平方公尺之地上物，既非位於A 方案通行範圍，原告
    請求被告拆除即無理由，應予駁回。
五、綜上，原告所有系爭2 筆土地與公路無適宜之聯絡，致不能
    為通常使用，自得通行分割前屬同一筆土地即被告所有446
    之1 地號土地與公路聯絡。本院認如附圖所示Ａ方案位置及
    面積，應為對周圍地損害最少之處所及方法，且原告所有系
    爭2 筆土地可合併建屋以取得建造執照。原告依據相鄰關係
    ，請求確認其就被告所有系爭446 之1 地號土地，如附圖所
    示A 方案面積48.42 平方公尺，有通行權存在，為有理由，
    應予准許。逾此通行範圍及拆除附圖標示C 建物之請求，即
    屬無據，應予駁回。
六、末按，因共有物分割、經界或其他性質上類似之事件涉訟，
    由敗訴當事人負擔訴訟費用顯失公平者，法院得酌量情形，
    命勝訴之當事人負擔其一部。敗訴人之行為，按當時之訴訟
    程度，為伸張或防衛權利所必要者，法院得酌量情形，命勝
    訴之當事人負擔訴訟費用，民事訴訟法第80條之1 、第81條
    第2 款分別定有明文。查確認通行權存在之訴，其本質與分
    割共有物等形成訴訟之性質類似，本院審酌被告已同意以3
    公尺寬度之範圍供原告通行，惟原告仍堅持5 公尺寬之通行
    方案，並請求被告拆除附圖標示C 部分地上物（此部分未增
    加其因確認通行權所受之利益）等情形，依民事訴訟法第80
    條之1 之規定，命原告負擔3 分之2 訴訟費用，餘3 分之1
    由被告負擔，以示公平。
七、本件事證已臻明確，兩造所提其餘攻擊防禦方法及證據經本
    院審酌後，核與判決結果不生影響，爰不一一論述，附此敘
    明。
八、訴訟費用負擔之依據：民事訴訟法第80條之1 。
中    華    民    國    99    年    3     月    16    日
                  民事庭法  官  吳國聖
以上正本係照原本作成。
如對本判決上訴，須於判決送達後20日內向本院提出上訴狀。
                        書記官  葉俊宏
中    華    民    國    99    年    3     月    16    日

司法院資訊處製作；財團法人民間司法改革基金會備份。
